臺灣臺中地方法院民事裁定
111年度事聲字第20號
異  議  人  李慎廣  
相  對  人  台中市私立儒林文理短期補習班

法定代理人  詹秀惠  



上列當事人間請求返還擔保金事件，異議人對本院民事庭司法事
務官於民國111年1月25日所為110年度司聲字第1899號民事裁定
聲明異議，本院裁定如下：
    主    文
異議駁回。
異議程序費用由異議人負擔。
    理    由
一、按司法事務官辦理返還擔保金事件，為法院組織法第17條之
    2第1項第1款所明定。又「當事人對於司法事務官處理事件
    所為之終局處分，得於處分送達後10日之不變期間內，以書
    狀向司法事務官提出異議(第1項本文)。司法事務官認前項
    異議有理由時，應另為適當之處分；認異議為無理由者，應
    送請法院裁定之(第2項)。法院認第1項之異議為有理由時，
    應為適當之裁定；認異議為無理由者，應以裁定駁回之(第3
    項)。前項裁定，應敘明理由，並送達於當事人(第4項)。」
    ，民事訴訟法第240條之4亦有明定。查本院民事庭司法事務
    官於民國111年1月25日所為110年度司聲字第1899號民事裁
    定(下稱原裁定)係於111年1月28日合法送達異議人，有送達
    證書1件附卷可稽(參見原審卷第79頁)，異議人於111年2月7
    日具狀聲明異議(參見本院卷第11頁)，經民事庭司法事務官
    認其異議無理由而送請本院裁定，核與前開規定相符，是本
    件異議應為合法，先予敘明。
二、本件異議意旨略以：對人聲請假扣押查封異議人之財產，乃
    因相對人主張受異議人另案假扣押執行受有損害，而異議人
    聲請假扣押裁定遭撤銷後，相對人遂提起本案訴訟，經鈞院
    以102年度重訴字第125號受理在案(下稱本案訴訟)，並同時
    再對異議人聲請假扣押裁定，亦經鈞院以102年度裁全字第4
    70號民事裁定(下稱系爭假扣押裁定事件)准許，再經相對人
    持該假扣押裁定向鈞院聲請假扣押執行，復經鈞院以102年
    度司執全字第285號(下稱系爭假扣押執行事件)受理。惟相
    對人提起上揭本案訴訟部分，經鈞院以上開事件及臺灣高等
    法院臺中分院(下稱臺中高分院)以103年度重上字第96號審
    理後，均判決駁回相對人之請求，而相對人不服臺中高分院
    103年度重上字第96號民事判決提起第三審上訴，雖經最高
    法院以106年度台上字第2440號民事判決廢棄發回更審，目
    前仍在臺中高分院以107年度重上更一字第68號案件審理中
    ，而相對人既係以民事訴訟法第104條第1項第3款規定聲請
    發還擔保金，並於103年4月22日具狀聲請撤回假扣押執行，
    亦於103年5月8日發函通知異議人於文到20日內對擔保金行
    使權利云云。惟民事訴訟法第104條第1項第3款規定係以「
    訴訟終結」為取回擔保金之前提要件，兩造間之本案訴訟既
    尚未終結，相對人遽行聲請發還擔保金，於法不合，應予駁
    回等語。並聲明：原裁定廢棄，相對人之聲請駁回。 
三、又民事訴訟法第104條第1項規定：「「有下列各款情形之一
    者，法院應依供擔保人之聲請，以裁定命返還其提存物或保
    證書：一、應供擔保之原因消滅者。二、供擔保人證明受擔
    保利益人同意返還者。三、訴訟終結後，供擔保人證明已定
    二十日以上之期間，催告受擔保利益人行使權利而未行使，
    或法院依供擔保人之聲請，通知受擔保利益人於一定期間內
    行使權利並向法院為行使權利之證明而未證明者。」，而民
    事訴訟法第104條第1項第3款所定之「訴訟終結」，於就供
    訴訟費用之擔保而起訴(即同法第96條)之情形，係指該訴訟
    程序終結，訴訟費用額已能確定者而言。至於其他依法令供
    訴訟上之擔保者，依同法第106條準用第104條第1項第3款之
    規定，應指受擔保利益人因該供擔保之原因所受損害已得確
    定，且其對供擔保之提存物行使權利並無障礙而言。故債權
    人於提供擔保，對債務人財產實施假扣押或執行假處分後，
    嗣撤銷假扣押或假處分裁定(同法第530條第3項、第533條前
    段、第538條之4），復撤回假扣押或假處分之執行，債務人
    因假扣押或假處分執行所受之損害已往後確定不再發生，損
    害可得確定，並得據以行使權利請求賠償時，債權人即得依
    上開規定，以「訴訟終結」為由，定期催告受擔保利益人行
    使權利而未行使後，聲請法院裁定返還提存物，不以該假扣
    押或假處分之本案訴訟終結為必要(參見最高法院102年度台
    抗字第652號民事裁判意旨)。另民事訴訟法第104條第1項第
    2款(現行法為同條項第3款)所謂訴訟終結，在因假扣押或假
    處分所供擔保之場合，因該擔保係為保障受擔保利益人因假
    扣押或假處分所受損害而設，倘執行法院已依假扣押或假處
    分裁定為假扣押或假處分之執行，則在執行法院撤銷執行程
    序前，受擔保利益人所受損害仍可能繼續發生，損害額既未
    確定，自難強令其行使權利，故必待假扣押或假處分之執行
    程序已撤銷，始得謂為訴訟終結(參見最高法院91年度台抗
    字第490號民事裁判意旨)。
四、經查：
　(一)本院依職權調取系爭假扣押裁定事件及系爭假扣押執行事
      件等卷宗，確認相對人聲請假扣押裁定事件之原因事實，
      乃以異議人自97年6月間起至98年1月間止向相對人借款新
      台幣(下同)1951萬574元，而聲請於700萬元債權範圍內假
      扣押異議人之財產，嗣經本院民事庭以系爭假扣押事件審
      理後，裁定相對人以233萬4000元為異議人供擔保後，得
      對於異議人之財產於700萬元範圍內假扣押，異議人不服
      對系爭假扣押裁定聲明異議，經本院民事庭以102年度執
      事聲字第77號民事裁定駁回異議，異議人仍不服該駁回裁
      定而提起抗告，並經臺中高分院民事庭以102年度抗字第3
      10號民事裁定駁回抗辯，而經確定。又相對人取得系爭假
      扣押裁定後，隨即依裁定意旨供擔保233萬4000元後聲請
      假扣押執行，經本院民事執行處以系爭假扣押執行事件受
      理後，於102年3月27日核發執行命令，扣押異議人在本院
      101年度存字第1525號提存事件之提存物即現金1100萬元
      。嗣相對人於103年4月22日具狀陳明已無繼續扣押異議人
      財產之必要，而聲請撤回系爭假扣押執行事件，本院民事
      執行處亦於103年4月24日撤銷上揭執行命令在案。相對人
      另於103年5月8日寄發台中淡溝郵局第355號存證信函(下
      稱系爭存證信函)通知異議人，請異議人於函到21日期間
      內就提存之擔保金223萬4000元主張行使權利，該存證信
      函亦於103年5月16日合法送達異議人，異議人迄今未就相
      對人提存之上揭擔保金主張行使權利各情，此有系爭假扣
      押裁定事件及系爭假扣押執行事件等卷宗節影本可憑(參
      見本院卷第63～111頁)。又兩造間之本案訴訟係相對人起
      訴請求異議人返還借款事件，並非異議人主張之損害賠償
      事件乙節，亦有本院民事庭102年度重訴字第125號、臺中
      高分院103年度重上字第96號及最高法院106年度台上字第
      2440號等民事判決各在卷為證(參見本院卷第19～60頁)，
      是異議人對於相對人就系爭假扣押裁定事件請求之原因事
      實，即與本院調取前揭卷證資料不符，異議人此部分主張
      容有誤會。 
　(二)依前揭最高法院91年度台抗字第490號及102年度台抗字第
      652號等民事裁判意旨，可知在聲請假扣押裁定及假扣押
      執行等事件，因假扣押而供擔保之場合，該擔保係為保障
      受擔保利益人因假扣押執行所受損害而設，倘假扣押債權
      人於提供擔保對債務人財產實施假扣押處分後，嗣撤銷假
      扣押裁定及撤回假扣押執行，該債務人因假扣押執行所受
      之損害已往後確定而不再發生，其損害可得確定，並得據
      以行使權利請求賠償時，假扣押債權人即得依民事訴訟法
      第106條準用同法第104條第1項第3款規定，以「訴訟終結
      」為由定期催告受擔保利益人即債務人行使權利，若債務
      人逾期未行使，假扣押債權人即得聲請法院裁定返還提存
      物，不以該假扣押之本案訴訟是否終結為必要。是就系爭
      假扣押執行事件而言，相對人於102年3月19日具狀聲請假
      扣押執行後，已於103年4月22日具狀撤回假扣押執行，並
      經執行法院於103年4月24日撤銷執行命令，則異議人因相
      對人聲請假扣押執行可能受有損害期間應為102年3月19日
      起至103年4月24日止，即自103年4月25日起該項可能 之
      損害已確定不再發生，異議人若受有損害，該項損害額亦
      屬可得確定，而相對人亦於103年5月8日寄發系爭存證信
      函催告異議人於一定期間內就該提存擔保金主張行使權利
      ，系爭存證信函已於103年5月16日合法送達異議人，異議
      人迄今仍未主張受有何種損害或提起民事損害賠償訴訟等
      ，則相對人依前揭民事訴訟法第106條準用同法第104條第
      1項第3款規定，以系爭假扣押執行事件已「終結」為由，
      並定期催告受擔保利益人即異議人行使權利而未行使，進
      而聲請法院裁定返還擔保金，即無不合，應予准許。至異
      議人主張前揭民事訴訟法第104條第1項第3款規定之「訴
      訟終結」，應以本案訴訟終結為必要云云，要為本院所不
      採。從而，原裁定依相對人之聲請准許發還所提存之擔保
      金233萬4000元，核無違誤。異議意旨猶以上開事由指摘
      原裁定不當，求予廢棄更為裁定，為無理由，應予駁回。
五、結論：本件異議為無理由，爰依民事訴訟法第240條之4第3
    項後段、第95條、第78條，裁定如主文。
中　　華　　民　　國　　111 　年　　3 　　月　　17　　日
                  民事第四庭    法  官　林金灶
　　　　　　　　　
正本係照原本作成。
如不服本裁定應於送達後10日內向本院提出抗告狀，並繳納抗告
費新臺幣1000元。
中　　華　　民　　國　　111 　年　　3 　　月　　17　　日
                                書記官　張隆成